臺灣高等法院民事判決　　　　　　　99年度家上更(一)字第12號
上　訴　人　盧天濤
訴訟代理人　沈明欣律師
被　上訴人　盧漢鴻
　　　　　　盧明明
共　　　同
訴訟代理人　成介之律師
複　代理人　余振國
上列當事人間給付扶養費事件，上訴人對於中華民國97年11月21
日臺灣板橋地方法院97年度家訴字第99號第一審判決提起上訴，
經最高法院第一次發回更審後，上訴人為訴之減縮，本院於100
年3月22日言詞辯論終結，判決如下：
    主      文
上訴駁回。
第二審及發回前第三審訴訟費用由上訴人負擔。
    事實及理由
壹、程序方面：
    按在第二審為訴之變更或追加，非經他造同意，不得為之。
    但擴張或減縮應受判決事項之聲明者，不在此限，民事訴訟
    法第446條第1項、第255條第1項第3款分別定有明文。 查，
    上訴人於原審起訴時，係請求被上訴人盧漢鴻、盧明明應自
    民國 (下同) 96年10月起至伊死亡之日止，按月各給付伊新
    臺幣 (下同) 10,000元，如有遲誤一期履行者，其後未到期
    部分視為全部到期 (見原審法院97年度板調字第157號卷第3
    頁)。 嗣於本院審理時，表示扶養費之給付自97年6月4日起
    算(見本院卷第15頁、第60頁)，核屬減縮訴之聲明，依上開
    說明，尚無不合，應予准許。
貳、實體方面：
一、上訴人起訴主張：伊於38年1 月16日出生，現已年滿61歲，
    無收入及財產足以維持生活。被上訴人為伊之成年子女，伊
    得依民法第1114條第1 款、第1117條規定，請求被上訴人履
    行扶養義務。伊曾於96年9 月12日以臺北杭南郵局第5151號
    ( 原判決誤記載為15151號)存證信函促請被上訴人出面協議
    扶養方式，惟遭被上訴人拒絕，伊乃於96年9 月17日召集親
    屬會議，並作成被上訴人應按月於每月10日前各給付伊10,0
    00元，至伊身故為止，如不按期支付，伊有權要求一次付清
    之決議（下稱系爭親屬會議決議）。詎被上訴人迄未履行，
    伊自得依該決議，請求被上訴人如數給付。縱認系爭親屬會
    議決議無效，伊仍得逕依民法第1120條但書之規定，請求被
    上訴人履行給付扶養費之義務等情，爰依系爭親屬會議決議
    及民法第1120條但書規定，求為命被上訴人自96年10月起至
    伊死亡之日止，按月各給付伊10,000元，如遲誤一期之履行
    ，其後未到期部分視為全部到期之判決。
二、被上訴人則以：系爭親屬會議決議，業經臺灣臺北地方法院
    （下稱臺北地院）以96年度家訴字第196 號判決確認為無效
    確定，上訴人猶依該決議，請求伊等給付，已屬無理。又上
    訴人起訴時，尚無民法第1120條但書之修訂，且兩造對於究
    應採迎養或支給一定生活必需品或費用之「扶養之方法」，
    仍有爭執。乃上訴人於未經雙方協議扶養之方法，或因不能
    協議而召集親屬會議議定前，即逕依民法第1120條但書規定
    ，請求伊等給付扶養費，亦有未合。縱認上訴人得逕依該條
    但書規定請求給付，尤應以法定扶養親屬免稅額為酌定扶養
    金額之基礎；並審酌上訴人尚有訴外人張莉、盧天信等扶養
    義務人；及上訴人自伊等幼小時期即無正當理由未盡扶養義
    務，且對伊等提起多件刑事告訴等情，免除或減輕伊等之扶
    養費負擔等語，資為抗辯。
三、原審判決駁回上訴人之請求，上訴人不服，提起上訴，並為
    訴之減縮，聲明：(一)原判決廢棄。(二)被上訴人盧漢鴻、盧明
    明應自97年6月4日起至上訴人死亡之日止，按月各給付上訴
    人10,000元，如有遲誤一期履行者，其後未到期部分視為全
    部到期。被上訴人答辯聲明：(一)上訴駁回。(二)願供擔保，請
    准宣告免為假執行。
四、兩造不爭執之事實：
  (一)上訴人於38年1月16日出生，目前名下無任何財產。
  (二)被上訴人為上訴人之直系血親卑親屬，現均已成年。
  (三)上訴人曾於96年9月12日以臺北杭南郵局第5151號存證信函
    ，請被上訴人出面就扶養方式進行協議。
  (四)系爭親屬會議決議業經臺北地院於98年3月31日以96年度家
    訴字第196號判決確認為無效，並確定在案。
五、上訴人不得依96年9月17日親屬會議決議請求：
    查，系爭親屬會議決議業經臺北地院於98年3月31日以96年
    度家訴字第196號判決確認為無效，並確定在案，有判決書
    在卷可按（見本院前審卷第101-103頁），復為兩造所不爭
    執，故上訴人仍依該親屬會議決議為請求，自屬無據。
六、97年1月9日公布施行之修正民法第1120條但書於本件得予適
    用，但上訴人依該條但書請求，不應准許：
  (一)按民法親屬編施行法第1 條後段規定：關於親屬之事件，其
    在修正前發生者，除本施行法有特別規定外，不適用修正後
    之規定。但上開施行法第13條另規定：父母子女間之權利義
    務，自民法親屬編施行之日起，依民法親屬編之規定。其有
    修正者，適用修正後之規定。本件上訴人關於扶養費之請求
    ，乃本於父母子女間之扶養權利義務而來，而上訴人係於97
    年5 月21日對被上訴人起訴請求給付扶養費（見原審板調字
    卷第3 頁之起訴狀上收文日期戳），而民法第1120條但書則
    係於97年1月9日公布施行，故依上開施行法規定，本院就兩
    造間給付扶養費權利義務之法律適用，自得適用修正後之民
    法親屬編規定，被上訴人抗辯本件無修正後民法第1120條但
    書規定之適用，尚有誤會。
  (二)按「受發回或發交之法院，應以第三審法院所為廢棄理由之
    法律上判斷為其判決基礎」民事訴訟法第478條第4項定有明
    文。97年修正民法第1120條規定：扶養之方法，由當事人協
    議定之；不能協議時，由親屬會議定之。但扶養費之給付，
    當事人不能協議時，由法院定之。該條但書規定「扶養費之
    給付，當事人不能協議時，由法院定之」，係因「扶養之方
    法多端，不一而足。受扶養權利者，應否與負扶養義務者同
    居一家而受扶養，抑或應彼此別居，而由負扶養義務者按扶
    養權利者需要之時期，陸續給付生活資料，或撥給一定財產
    ，供受扶養權利者自行收益以資扶養？何者為有利？乃屬扶
    養方法之問題，依97年1月9日修正前民法第1120條之規定，
    應由當事人協議定之，不能協議時應由親屬會議定之。如親
    屬會議不能召開或召開有困難，或親屬會議經召開而不為或
    不能決議時，則應依同法第1132條第2 項規定，由有召集權
    人聲請法院處理之。對於親屬會議之決議有不服時，始得依
    民法第1137條之規定，向法院聲訴，不得因當事人未能協議
    逕向法院請求判決（參見最高法院26年鄂上字第401 號判例
    ）。準此，倘親屬（當事人）間就扶養之方法尚有爭議而不
    能協議時，仍應由親屬會議定之，或由有權召集親屬會議之
    人聲請法院處理。受扶養權利人如未經親屬會議定之，即逕
    向法院請求判決給付扶養費，於法即有未合」（最高法院99
    年度台上字第2196號判決參照）。故就兩造間有關之扶養方
    法仍應由當事人協議定之，不能協議時應由親屬會議定之。
    如親屬會議不能召開或召開有困難，或親屬會議經召開而不
    為或不能決議時，依同法第1132條第2 項規定，由有召集權
    人聲請法院處理之。對於親屬會議之決議有不服時，始得依
    民法第1137條之規定向法院聲訴。
  (三)查，被上訴人於本院當庭陳述，願意迎養上訴人，迎養地點
    為「台北市○○區○○路2段10巷6弄8號4樓」，有筆錄在卷
    可按（見本院卷第53、73頁）；上訴人亦陳述願意給養，惟
    認迎養地點的房子老舊，不適合迎養等語，亦有筆錄在卷可
    按（見本院卷第53、77頁）。按迎養地點是否合適亦係扶養
    之方法應考慮事項，故本件扶養之方法無法由當事人協議，
    仍應由親屬會議定之（最高法院98年度台上字第2417號判決
    參照）。上訴人於扶養之方法不能協議後，既未召開親屬會
    議（按前於96年9 月17日召開親屬會議決議，業經判決確認
    為無效，並確定在案），亦不符合於親屬會議有不能召開或
    召開有困難，或親屬會議經召開而不為或不能決議時，依民
    法第1132條第2 項規定，由有召集權人聲請法院處理，俟親
    屬會議召開並為決議後，對於親屬會議之決議有不服時，始
    依民法第1137條之規定，起訴請求給付扶養費之情形，上訴
    人未踐行法定程序，逕行起訴請求被上訴人給付扶養費，即
    不予准許。
  (四)綜上，上訴人依97年1月9日公布施行之修正民法第1120條但
    書，請求被上訴人自97年6月4日起至上訴人死亡之日止，按
    月各給付上訴人10,000元，不應准許。
七、綜上所述，上訴人依系爭親屬會議決議及修正後民法第1120
    條但書規定，請求被上訴人應自97年6月4日起至其死亡之日
    止，按月各給付其10,000元，即屬無據，不予准許。原審為
    上訴人敗訴之判決，並無不合，上訴論旨指摘原判決此部分
    不當，求予廢棄改判，為無理由，應予駁回。
八、本件事證已明，兩造其餘攻擊防禦方法及未經援用證據，經
    本院審酌後，與本件之結論，不生影響，爰不一一贅述，附
    此敘明。
九、據上論結，本件上訴為無理由，依民事訴訟法第449條第1項
    、第78條，判決如主文。
中    華    民    國   100    年    4     月    12    日
                    民事第十五庭
                        審判長法  官  林恩山
                              法  官  陳雅玲
                              法  官  黃國忠
正本係照原本作成。
如不服本判決，應於收受送達後20日內向本院提出上訴書狀，其
未表明上訴理由者，應於提出上訴後20日內向本院補提理由書狀
（均須按他造當事人之人數附繕本）上訴時應提出委任律師或具
有律師資格之人之委任狀；委任有律師資格者，另應附具律師資
格證書及釋明委任人與受任人有民事訴訟法第466 條之1第1項但
書或第2 項（詳附註）所定關係之釋明文書影本。
中    華    民    國   100    年    4     月    13    日
                              書記官  陳明俐
附註：
民事訴訟法第466條之1（第1項、第2項）：
對於第二審判決上訴，上訴人應委任律師為訴訟代理人。但上訴
人或其他法定代理人具有律師資格者，不在此限。
上訴人之配偶、三親等內之血親、二親等內之姻親，或上訴人為
法人、中央或地方機關時，其所屬專任人員具有律師資格並經法
院認為適當者，亦得為第三審訴訟代理人。